【裁判字號】    97,訴,1308
【裁判日期】    980508
【裁判案由】    貪污治罪條例等
【裁判全文】
臺灣基隆地方法院刑事判決              97年度訴字第1308號
公  訴  人  臺灣基隆地方法院檢察署檢察官
被      告  庚○○
選任辯護人  魏雯祈律師
            陳永來律師
被      告  丑○○
選任辯護人  羅興章律師
            蘇清文律師
被      告  午○○
選任辯護人  林達傑律師
上列被告等因貪污治罪條例等案件，經檢察官提起公訴（97年度
偵字第1611、2506號），本院判決如下︰
    主  文
庚○○共同行使公務員明知為不實之事項，而登載於職務上所掌
之公文書，足以生損害於公眾，處有期徒刑壹年貳月，減為有期
徒刑柒月；又共同行使公務員明知為不實之事項，而登載於職務
上所掌之公文書，足以生損害於公眾，處有期徒刑壹年貳月，減
為有期徒刑柒月。應執行有期徒刑壹年，緩刑貳年。
丑○○共同行使公務員明知為不實之事項，而登載於職務上所掌
之公文書，足以生損害於公眾，處有期徒刑壹年肆月，減為有期
徒刑捌月；又共同行使公務員明知為不實之事項，而登載於職務
上所掌之公文書，足以生損害於公眾，處有期徒刑壹年肆月，減
為有期徒刑捌月。應執行有期徒刑壹年貳月，緩刑參年。
午○○共同行使公務員明知為不實之事項，而登載於職務上所掌
之公文書，足以生損害於公眾，處有期徒刑壹年肆月，減為有期
徒刑捌月；又行使公務員明知為不實之事項，而登載於職務上所
掌之公文書，足以生損害於公眾，處有期徒刑壹年肆月，減為有
期徒刑捌月；又共同行使公務員明知為不實之事項，而登載於職
務上所掌之公文書，足以生損害於公眾，處有期徒刑壹年肆月，
減為有期徒刑捌月。應執行有期徒刑壹年陸月，緩刑參年。
    事  實
一、庚○○係基隆市消防局（下簡稱消防局）局長，丑○○係該
    局前行政室主任（現任救災救護指揮科科長），午○○係該
    局前行政室總務，均為依法令從事公務之公務員。
  (一)緣庚○○於民國95年7月間，有意於95年8月3日辦理中元普
    渡祭拜活動後，再藉機辦理消防局課室主管與義務消防總隊
    、婦女防火宣導隊、消防促進會、救難協會等民間組織之座
    談聯誼餐會活動，竟為避免以餐會名義支出經費易招致浪費
    公帑之評，庚○○、丑○○及午○○等3人，共同基於公務
    員登載不實暨行使公務員登載不實公文書及使商業負責人填
    製不實會計憑證並記入帳冊之犯意聯絡及行為分擔，由午○○於95年7月20日，以「檢討本年度上半年消防工作及策勵
    下半年消防努力目標」（下稱95年座談會）為由，簽擬於95
    年8月3日自16時至17時止，假該局會議室辦理工作座談會，
    計畫參加人員有該局同仁250人、義消人員1,000人、消防促
    進會40人及婦女防火宣導隊60人等共1,350人，並計畫動支
    局內各單位業務費共新台幣（下同）120,000元，包含前開
    1,350人之便當費用108,000元及其餘普渡祭拜牲品等雜支12
    ,000 元。惟屆時（95年8月3日）前開座談會並未於消防局
    會議室內舉辦，而係於晚間用餐時間，由消防局課室主管與
    義務消防總隊、婦女防火宣導隊、消防促進會、救難協會等
    民間組織，在位於基隆市○○區○○路727號之「七二七飲
    食店」聚餐並舉行前開座談聯誼會。當日席開26桌，每桌3,
    500元，連同啤酒及飲料費用共94,160元，因與前開簽呈計
    畫之會議地點、出席人數、用餐（誤餐）方式不符，故午○○指示「七二七飲食店」負責人連辰祥（另經臺灣基隆地方
    法院檢察署檢察官為緩起訴處分），以每份80元，共1,177
    份便當之名義開立不實發票，以便日後辦理核銷，連辰祥為
    求能延續與消防局之業務往來，遂同意午○○之要求提供所
    需之統一發票及不實之發票記載，庚○○、丑○○、午○○
    即共同藉由庚○○與丑○○及午○○間、午○○與連辰祥間
    之公務員登載不實暨行使公務員登載不實文書及商業負責人
    填製不實會計憑證之間接犯意聯絡，待午○○於取得前開發
    票後，於95年8月7日，以前開內容不實之發票黏貼後製作以
    「辦理上半年消防工作座談會會議購買便當」等不實事項為
    用途，製作「基隆市消防局支出憑證黏存單」，先使不知情
    之驗收人蔡君慧因此陷於錯誤而予以核章後，再由丑○○在
    承辦單位主管及驗收單位主管上核章後，再致使不知情之會
    計室佐理員鄭東海及主任乙○○亦因此陷於錯誤而先後予以
    核章後，再由庚○○核章後，由消防局會計室製作傳票轉基
    隆市政府支付課，使該課不知情之之承辦人員亦因此陷於錯
    誤，而直接將前開金額直接撥付予「七二七飲食店」，足生
    損害於會計、審計單位審核預算支出及執行之正確性。
  (二)又基隆市消防局大門前原有2顆石敢當因年久毀損，適於95
    年7月間，有消防志工願意免費提供石敢當1顆，惟必須由消
    防局自付運費6,000元及「開光」法事費用7,000元。此事經
    消防局承辦人林建隆報告庚○○後，庚○○遂指示午○○以
    公務預算項下（按應為零用金）將該13,000元交予林建隆，
    惟午○○苦於無名目可辦理該13,000元核銷，恰巧前開座談
    會經費預算尚有剩餘13,840元，且午○○於先前曾於不詳時
    間取得「中一排骨店」、「吃便當專賣店」及「新義香食品
    店」之空白免用統一發票收據各1張（店章及負責人章均已
    完成），基於公務員登載不實暨行使公務員登載不實公文書
    之犯意，遂分別偽填便當70份、60份及43份，金額則分別為
    5,600元、4,800元及3,440元，以完整報銷前開座談會經費
    。嗣午○○於偽造前開3張免用統一發票收據完成後，於同
    年月7日以前開偽造之免用統一發票收據黏貼後，以「辦理
    上半年消防工作座談會會議購買便當」等不實事項為用途，
    製作「基隆市消防局支出憑證黏存單」，亦使不知情之驗收
    人蔡君慧因此陷於錯誤而予以核章後，再由不知情之丑○○
    在承辦單位主管及驗收單位主管上核章後，再致使不知情之
    會計室佐理員鄭東海及主任乙○○亦因此陷於錯誤而先後予
    以核章後，再由不知情之庚○○核章後，由消防局會計室製
    作傳票後轉基隆市政府支付課，使該課不知情之之承辦人員
    亦因此陷於錯誤，而直接將前開金額直接撥付予消防局，再
    轉交午○○（午○○已自行墊付），所取得之13,840元，除
    支應已墊付予林建隆之13,000元外，剩餘840元則用於其他
    不明之公務用途，足生損害於「中一排骨店」、「吃便當專
    賣店」及「新義香食品店」，以及會計、審計單位審核預算
    支出及執行之正確性。
  (三)庚○○於96年1月間，有意於96年1月31日辦理消防局課室主
    管與義務消防總隊、婦女防火宣導隊、消防促進會、救難協
    會等民間組織之座談聯誼餐會活動，竟為避免以餐會名義支
    出經費易招致浪費公帑之評，庚○○、丑○○及午○○等3
    人，共同基於公務員登載不實公文書暨行使公務員登載不實
    公文書及使商業負責人填製不實會計憑證並記入帳冊之犯意
    聯絡及行為分擔，由午○○於96年1月22日，以「96年度119
    消防節擴大防火宣導活動及工作座談聯誼會」（下稱96年11
    9座談會）為名簽辦經費，計畫參加人員有該局同仁245人、
    義消人員1,130人、消防促進會40人、緊急救援隊125人、睦
    鄰救援隊40人、紅十字兩港救生隊20人、救難協會15人等1,
    630人，並計畫動支局內各單位業務費共163,400元，包含前
    開1,630人之便當費用130,400元及其餘紅布條、盆花等雜支
    33,000元。然屆時（96年1月31日）前開座談會，係在位於
    基隆市○○區○○路80號、82號之「新天地飲食店」進行聚
    餐座談聯誼活動，當日席開40桌，連同啤酒及飲料費用共13
    0,400元，惟庚○○、丑○○及午○○等人為規避政府採購
    法超過10萬元必須招標辦理之規定，由午○○指示「新天地
    飲食店」負責人呂本同（另經臺灣基隆地方法院檢察署檢察
    官為緩起訴處分）以1,200份便當，每份80元，共96,000 元
    之名義開立不實發票，不足之數34, 400元再責成呂本同請
    其配合廠商「上好味自助餐」之負責人周澤聰（亦另經臺灣
    基隆地方法院檢察署檢察官為緩起訴處分）以430份便當，
    每份80元，共34,400元之名義開立免用統一發票之不實收據
    ，以便日後辦理核銷。呂本同為求能延續與消防局之業務往
    來、周澤聰為能與「新天地飲食店」繼續合作，遂同意午○○之要求提供所需之統一發票、收據及不實之記載，庚○○
    、丑○○、午○○即共同藉由庚○○與丑○○及午○○間、
    午○○與呂本同間、呂本同與周澤聰間之公務員登載不實暨
    行使公務員登載不實文書及商業負責人填製不實會計憑證之
    間接犯意聯絡，待午○○於取得前開發票及免用統一發票收
    據後，於96年2月8日，以前開內容不實之發票及免用統一發
    票收據黏貼後製作以「辦理119消防節工作座談聯誼會購買
    便當」等不實事項為用途，製作「基隆市消防局支出憑證黏
    存單」，先使不知情之驗收人郭貞君因此陷於錯誤而予以核
    章後，再由丑○○在承辦單位主管及驗收單位主管上核章後
    ，再致使不知情之會計室課員陳美后及主任乙○○亦因此陷
    於錯誤而予以核章後，再由庚○○核章後，由消防局會計室
    製作傳票後轉基隆市政府支付課，使該課不知情之承辦人員
    亦因此陷於錯誤，而直接將前開金額直接撥付予「新天地飲
    食店」及「上好味自助餐」，足生損害於會計、審計單位審
    核預算支出及執行之正確性。
二、案經法務部調查局基隆市調查站（下簡稱調查局）報告及臺
    灣基隆地方法院檢察署檢察官自動檢舉簽分偵查起訴。
    理  由
壹、程序事項
一、按被告以外之人於審判外之言詞或書面陳述，除法律有規定
    者外，不得作為證據。被告以外之人於審判中到庭後，無正
    當理由拒絕陳述者，其於檢察事務官、司法警察官或司法警
    察調查中所為之陳述，經證明具有可信之特別情況，且為證
    明犯罪事實之存否所必要，得為證據，刑事訴訟法第159條
    第1項、第159條之3分別定有明文。被告庚○○、丑○○、
    午○○3人於調查局詢問筆錄，經查與渠等3人於偵查中及本
    院審理訊問時供述內容大致相符（詳如後述），且其3人於
    偵查中及本院審理時，均未曾抗辯其3人於調查局製作筆錄
    有何遭受暴力、脅迫等不當取供情形，參以其3人於調查局
    之供述，均係對本身不利之供述，是認渠等上開調查局筆錄
    有可信之特別情形，且為證明同案被告犯行存否所必要，是
    認被告庚○○、丑○○、午○○之調查局詢問筆錄均有證據
    能力。
二、被告庚○○、丑○○、午○○於檢察官偵查時（被告午○○
    於97年4月1日檢察官訊問時除外）之供述，雖未具結，惟刑
    事訴訟法關於證人之訊問，採具結制度，其用意在擔保證言
    之真實性及憑信性，並提高證人之責任心及警戒心，使為誠
    實之陳述，是具結乃證言真實性之程序擔保。又刑事訴訟法
    第186條第1項前段所規定之「具結」，係指「依法」具有義
    務之人，履行其具結義務而言，依刑事訴訟法之規定，並非
    所有未令其具結之證人所為之陳述即當然無證據能力，否則
    依法不令其具結之證人所為陳述，豈非因未具結而認無證據
    能力，故證據能力之有無，不能單純以證人是否具結為斷（
    最高法院93年度台上字第2241號判決參照）。本件被告庚○○、丑○○、午○○（97年4月1日偵訊筆錄除外）於檢察官
    偵查時雖均未具結，然其所述內容與本院審理訊問時供述內
    容大致相符，且其3人於本院審理時，均未曾抗辯其偵訊筆
    錄有何遭受暴力、脅迫等不當取供情形，已如前述，應認被
    告庚○○、丑○○、午○○之偵訊筆錄均有證據能力。
三、證人連辰祥、蔡君慧、乙○○、陳龍輝、林樑羆、子○○、
    辰○○、翁藝瑛、寅○○、巳○○、甲○○、丙○○、卯○○、陳金玉、張淑媜、周炳煌、呂本同、周聰澤、郭貞君於
    調查局所為之陳述，雖未經具結擔保，然其內容實與渠等於
    檢察官偵查中或本院審理中之所證或所供相若，據此逆推，
    已可見供述者應係本於真意始為如警詢筆錄所載之供述；兼
    之本案亦未見司法警察有何違法取供之情事，本院審酌其作
    成之情況暨檢察官或被告、辯護人並未於本案言詞辯論終結
    以前，就其證據能力提出異議，依刑事訴訟法第159條之5第
    1 項、第2項規定，應例外賦予其證據適格之地位，而認其
    具有證據能力。（被告庚○○、丑○○之選任辯護人雖於準
    備程序中認該等證人於警詢中之證詞係審判外陳述，不具證
    據能力，但於本院審理中提示該等證人於警詢中之證詞，要
    求表示意見時，並未就證據能力提出異議，附此敘明）。
四、被告午○○（97年4月1日偵訊筆錄）、證人連辰祥、乙○○
    、陳龍輝、林樑羆、子○○、辰○○、翁藝瑛、寅○○、巳
    ○○、甲○○、卯○○、陳金玉、張淑媜、周炳煌、呂本同
    、周聰澤、於偵查中向檢察官所為之陳述，不僅具體明確，
    並均係在檢察官告以偽證罪之處罰規定以後，始具結陳述。
    此有檢察官歷次訊問筆錄暨各該證人結文在卷可考。是上開
    陳述內容之任意性，自已足供擔保。此外，本案復未見檢察
    官在偵查中有何違法取供而不具信用性之情事，應認上開陳
    述「非顯不可信」，依刑事訴訟法第159條之1第2項規定，
    自應例外賦予其證據適格之地位，而認其具有證據能力。至
    於證人蔡君慧、郭貞君偵查中向檢察官所為之陳述，均未經
    具結，依刑事訴訟法第158條之3之規定，不具證據適格，無
    證據能力。
五、基隆市消防局97年1月17日基消防壹字第0970000533號函、
    基隆市消防局95年7月20日簽呈、檢討消防工作座談會經費
    概算表、支出分攤表、基隆市消防局動支經費請示單、基隆
    市消防局支出科目分攤表、基隆市消防局支出憑證粘存單、
    基隆市消防局96年1月22日簽呈、簽稿會核單、96年度119消
    防節工作聯誼會經費概算表、支出分攤表、基隆市消防局動
    支經費請示單、基隆市消防局支出憑證粘存單、基隆市消防
    局支出科目分攤表、基隆市消防局97年2月4日基消行壹字第
    0970001035號函、基隆市消防局95及96年度單位預算及決算
    書，經審酌其作成之情況，核均與刑事訴訟法第159條之4之
    規定相符，復查無違背法定程序之取得情形，因認宜例外賦
    予其證據適格之地位，認有證據能力，得為本案之證據。
貳、有罪部分
一、訊據被告庚○○、丑○○均否認犯行，被告午○○則坦承上
    開全部犯罪事實。被告庚○○辯稱：「95年8月3日、96年1
    月31日2次消防局舉辦的活動都是依照消防局的施政計畫，
    以符合預算科目的方式來執行公務活動，因為消防局的民間
    團體來自於各行各業，消防局所舉辦的座談會為了配合他們
    的時間，通常都選在平常日的夜間或週六、週日，並非首長
    私人的宴請，不應由首長特支費來支應。至於不實登載偽造
    文書的部分，是屬於技術層面的事，不是我指示午○○如此
    作業的，況且局長每日經手之公文甚多，不可能就每件公文
    細究其內容之真實與否，對於午○○以工作座談會購買便當
    為由簽辦經費及辦理核銷均不知情，再者座談會用餐是以餐
    會或便當方式，只是方式的不同，並不構成公務上之損害。
    」云云、被告丑○○則辯稱：「95年8月3日辦理活動時，才
    剛調到行政室擔任主任，對於相關業務並不熟悉。沒有指示
    午○○就2次活動應如何辦理，辦理方式都是按照午○○過
    去辦理活動的方式進行，因為信任下屬午○○，對於她簽辦
    的公交及核銷內容均未加審核，伊只在相關文件上面核章，
    並無登載，此部分與公務員登載不實、行使不實文書罪，應
    不符合。」云云。
二、經查：
  (一)消防局以座談會議便當用餐之方式簽准辦理，而分別於95年
    8月3日、96年1月31日晚間用餐時間，在「七二七飲食店」
    、「新天地飲食店」等餐廳，由消防局課室主管與義務消防
    總隊、婦女防火宣導隊、消防促進會、救難協會等民間組織
    進行合菜聚餐座談聯誼活動，會後，並由「七二七飲食店」
    、「新天地飲食店」、「上好味自助餐」之負責人，以每份
    80 元便當之名義開立發票，由被告午○○將前開內容不實
    之發票黏貼後製作以辦理座談會會議購買便當等不實事項為
    用途，製作「基隆市消防局支出憑證黏存單」，再由被告丑
    ○○在承辦單位主管及驗收單位主管上核章，末由庚○○核
    章後，由消防局會計室製作傳票轉基隆市政府支付課，使該
    課不知情之之承辦人員亦因此陷於錯誤，而直接將前開金額
    直接撥付予「七二七飲食店」、「新天地飲食店」、「上好
    味自助餐」等情，為被告3人所不爭執；又被告午○○自承
    於在「中一排骨店」、「吃便當專賣店」及「新義香食品店
    」之空白免用統一發票收據上分別偽填便當70份、60份及43
    份，金額則分別為5,600元、4,800元及3,440元後，於95年8
    月7日以「辦理上半年消防工作座談會會議購買便當」等不
    實事項為用途，製作「基隆市消防局支出憑證黏存單」，經
    送各層級核章後，由消防局會計室製作傳票後轉基隆市政府
    支付課，使該課直接將前開金額直接撥付予消防局，再轉交
    午○○13,840元，用以支付林建隆已墊付關於石敢當運費及
    法師開光費13,000元及其他公務雜支用途840元等情，並經
    證人連辰祥即七二七飲食店之負責人於偵查時證稱：「當時
    應消防局午○○要求，以便當名義開立統一發票，數量1,17
    7個、單價80元，總價94,160元，而消防局在本餐廳實際消
    費金額也是94,160元。當時怕無法取款，才配合消防局，實
    際品名應該是便餐。」等語（見97年度偵字第1611號卷(一)第
    18頁）、證人陳金玉即中一排骨負責人於偵查時證稱：「因
    公家機關有時中午叫、晚上也叫，便當數量一時無法確定，
    通常是他們要請領經費後才能拿錢給我，為了方便，我會將
    空白支票交給他們。」等語（見同上偵卷(二)第5至6頁）、證
    人張淑媜即新義香食品負責人於偵查時證稱：「我有留2 張
    露白收據給午○○，因為有時候送便當下雨，收據常常污損
    ，所以有留2張空白的收據給他們備用。」（見同上卷(二)第9
    至10頁）、證人周炳煌即吃便當專賣店負責人偵查時證稱：
    「95年8月3日免用統一發票的時間，吃便當專賣店已歇業，
    應該是基隆市消防局在我歇業前，我交付空白收據給該局報
    銷使用，該份收據中之台照、日期、數量、總額等不是我填
    寫。」（見同上偵卷(一)第74至75頁）、證人呂本同即新天地
    飲食店負責人於偵查時證稱：「消防局當天消費金額是
    130,400元，午○○表示超過100,000元要招標，發票金額不
    能超過100,000元，我才開96,000元的發票，實際的品名應
    該是合菜餐會。」等語（見同上偵卷(一)第26頁）、周聰澤即
    上好味自助餐負責人於偵查時證稱：「因為消防局是重要客
    戶，為維持生意往來，所以午○○要求我開立不實的免用統
    一發票收據時，就應允並製作不實之便當收據，金額是34,4
    00元。」等語（見同上偵卷(一)第35、36頁），核與被告午○○自白之犯罪事實內容相符，可以採信。此外，並有七二七
    餐廳消費水酒明細單（同上偵卷第17頁）、基隆市消防局97
    年1月17日基消防壹字第0970000533號函、基隆市消防局95
    年7月20日簽呈、檢討消防工作座談會經費概算表、支出分
    攤表、基隆市消防局動支經費請示單、基隆市消防局支出科
    目分攤表、基隆市消防局支出憑證粘存單、基隆市消防局96
    年1月22日簽呈、簽稿會核單、96年度119消防節工作聯誼會
    經費概算表、支出分攤表、基隆市消防局動支經費請示單、
    基隆市消防局支出憑證粘存單、基隆市消防局支出科目分攤
    表等在卷可憑（見96年度他字第730號卷第34至79頁），上
    開之犯罪事實堪以認定，合先敘明。
  (二)依證人即共同被告午○○在院具結證稱：「88年我剛到消防
    局時，當時的主任周水明就說如果座談會用餐寫餐會，會計
    室不會同意，我記得第1次簽案公文是他打好我蓋章，之後
    每次就是照這樣辦（以便當名義實際舉辦餐會），也沒有什
    麼爭議，沒有人指示說這樣子是不對的。95年7月20日檢討
    本年度上半年消防工作及策勵下半年消防力目標之座談會的
    簽呈是我擬的，印象中在擬簽之前，主任丑○○要我一起去
    見局長，表示有活動要辦，見到局長後，局長表示要辦這個
    活動，要人數彙整，當時我們3個人就知道是以餐會方式辦
    理座談會，因為往例都是如此。我負責整個文書工作，包括
    後面核銷跟餐廳，丑○○負責通知各單位彙集人數，應該是
    他將人數彙整給我的。簽稿會核單、經費概算表、支出分攤
    表因為需要各科室負擔經費，所以要簽會他們。概算表也是
    知道桌數才用桌數去反推便當跟人數，簽呈上面的時間16時
    到19時、地點本局會議室，是調舊檔打錯了。這個簽呈做完
    後，因為丑○○當時不在，我代理決行，通常這種大案子我
    代理蓋章前，會事先跟他講或者打電話問他能不能先代核章
    ，所以丑○○應該知道簽文內容。後來在會核當中花很多時
    間，其中救護科答覆沒錢，因為預算會空缺不足，所以會核
    單退到原簽的單位（行政室），剛好丑○○回來，我告知他
    緊急救護科沒預算怎麼辦，是不是在一般行政項下支應，丑
    ○○說好，所以就再會他，順便一併給他看之前整個案子的
    簽法，丑○○核章以後，由工友將公文再送到各科室去核章
    。當時好像是庚○○或丑○○告知我在七二七飲食店舉辦，
    我知道這個地點後，再主動跟餐廳接洽我們要在何時辦理大
    概幾桌這樣。95年8月3日辦座談會前，消防局中午先辦普渡
    ，請七二七飲食店把晚上的菜中午先拿過來給我們拜拜，這
    樣子消防局就不用再花費。晚上餐會時，我知道長官有在臺
    上談話，底下也有人站起來講話，參加的人以義消比較多。
    餐會結束後，我請七二七飲食店用80元便當為基準來推算人
    數，寫出實際花用金額。因為簽的時候以便當方式，事後核
    銷要依照概算表裡面的便當內容來核銷，我製作動支經費請
    示單，附相關的發票，然後放到主任丑○○桌上，之後我就
    沒管，讓它自然流程送層層上級到局長庚○○那邊。96年1
    月22日製作的96年度119消防節擴大防火宣導活動及工作座
    談聯誼會簽稿會合單、支出分攤表是我擬的，這是消防局既
    定的活動，因為每年的1月19日是消防節。應該是局長決定
    時間，丑○○主任知道桌數後告知我，我才開始擬簽，往年
    辦這種座談聯誼會都是辦餐會，所以我也依往例簽下來，直
    接把公文放在丑○○桌上，其他各科室由工友去送。概算表
    裡面便當的數量算法跟前一件（95年8月3日）一樣。96年1
    月31日在新天地餐廳辦合菜餐會，現場有準備麥克風長官有
    講話。最後核銷時也是用便當的發票來核銷，由我跟餐廳拿
    發票，跟餐廳說用便當品名。其餘核銷之方式和95年8月3日
    核銷之方式相同。」等語（見本院98年4月1日審判筆錄）綦
    詳，且依其於偵查中提出之96年1月17日行政室便簽1紙（附
    於96年度他字第730號卷第113頁）內容觀之，被告午○○於
    96年1月22日就96年119座談會擬簽稿會核單前，被告丑○○
    、庚○○分別於96年1月18日、96年1月19日即已知悉「本局
    （消防局）年終餐會預定於96年1月31日下午6時假新天地海
    產餐廳舉辦，檢陳本次餐會邀請人員名單乙份.... 奉核後
    ，影發本室（行政室）知照」之細節，換言之，證人午○○
    前開證稱95年座談會、96年119座談會2次均循往例舉行餐會
    ，被告庚○○、丑○○於會簽前均知悉座談會日期、邀請對
    象、餐會地點等情應非虛妄，其前開證言應可採信，被告唐
    實字、丑○○與午○○間就舉辦活動之內容與簽文不一致係
    事先即有共識，亦可認定。
  (三)被告庚○○於調查局詢問時供稱：「95年8月3日舉辦之消防
    工作座談及聯誼活動、96年1月31日舉辦之119消防節擴大防
    火宣導及工作座談2次活動是由本局行政室總務午○○負責
    承辦，我有參加並主持該2次活動。該2次活動日期係由前市
    長許財利決定，我指示一些受邀的貴賓，如議長張通榮、副
    議長、副市長。我沒有指示午○○以舉辦座談會的名義，分
    別以1347人、1630人次便當報銷餐費，這是技術層面由行政
    單位及會計單位執行與把關。」等語（見96年度偵字1611號
    (二)卷第42至46頁）、其於偵查中供稱：「關於95年8月份727
    飲食店消防工作座談會所使用的憑證黏存單是我自己核章。
    義消開會通常因為生活模式及成員形形色色，為了能夠招集
    到人員，通常以餐會形式舉辦。因為餐會通常會計單位一般
    都不會同意，會計單位希望我們每個人都在80元以下來實施
    ，所以我們都習慣以便當會餐方式來擬具計畫，而非宴會方
    式。96年1月22日119消防節防火宣傳簽文是我自己核章。通
    常義消活動是以座談慰勞餐會舉辦，於是依以往的辦理方式
    ，也是夜間以餐會舉辦。相關單位由業務課通知，例如預防
    課通知婦女宣導隊等，搶救課通知義消。我另外會邀請市長
    、議長等列席。人員並非像簽文那樣普遍的邀請。」等語（
    見同上卷第47至48頁），足見被告庚○○於本案餐費簽核過
    程中，已知係舉辦合菜餐會，但以每人餐費80元之便當方式
    簽辦等節，核與其於本院審理時具結證稱：「95年8月3日、
    96年1月31日2次座談餐會都是先跟市長許財利確認日期後，
    才交辦行政室辦理。95年8月3日餐會會簽時，大概知道要舉
    辦餐會形式，但是簽呈內依據慣例是以便當形式來核報1,35
    0人的經費。96年1月31日的座談餐會，在會簽時知道要以餐
    會的方式進行座談，行政室先估算這次活動需要的經費，再
    以80元為準，抓出這次活動經費大概要多少。往例上核銷時
    ，都是餐廳的發票，沒有特別注意發票上記載便當，我認為
    這只是行政程序上瑕疵。因為活動都是在晚上舉行，會議超
    過用餐時間就需要報誤餐費，只要沒有超過預算編列可以執
    行經費之額度內，都可以執行（以報誤餐之方式到餐廳吃合
    菜）」等語（（見本院98年4月1日審判筆錄）相符，均一致
    供稱95年8月3日、96年1月30日消防局與民間團體間之座談
    會，依往例係以合菜餐會方式舉辦，會簽前其已指示主辦單
    位（行政室）關於座談會日期、邀請人員等事項，且其主觀
    上認為舉辦座談會應以報誤餐費之方式核銷，且誤餐費有額
    度（1人80元便當費）之限制，如舉辦合菜餐會則不會如實
    申報合菜餐費，換言之，被告庚○○至遲於簽核相關文件時
    已知核銷之方式與實際上支用之內容不一致。
  (四)被告丑○○於調查局詢問時供稱：「95年8月間那次活動受
    邀對象及參加人數是經我向本局局長庚○○請示後，依局長
    決定交由午○○辦理。活動經費都編列在行政業務費裡。如
    活動沒有編預算，依規定應簽呈，由相關經費勻支，如未奉
    准則是不辦，若要辦理就要自己出錢。」等語（見96年度偵
    字1611號(一)卷第27至30頁）、其於偵查時供稱：「午○○有
    跟我說要辦這個活動 (95年8月3日之座談會），我問他要做
    哪些事情，他說要發邀請函，然後一起去請示局長，那時我
    剛就任，不是很了解，因此相信午○○，由她負責。95年7
    月20日午○○這份簽文在簽的時候我請假，隔了5天請假回
    來後才看見，當時我想午○○都已經安排妥當，沒有仔細看
    內容我就蓋章，我們消防局是87年成立的，午○○在88年就
    在行政室擔任總務工作，這件事我的了解是援往例辦理。95
    年8月3日消防工作座談，外賓邀請名單是我向局長請示決定
    ，市府一級主管也全部邀我只是照名冊上的名單寫邀請卡。
    當時剛接行政室主任，要發邀請卡，我有印象我和午○○一
    起去找局長，局長就指示我們，大部分的流程都是午○○比
    較了解，所以就讓午○○去辦，餐廳也由午○○接觸。我有
    參加中元普渡及96年1月31日的餐會，我有核章，我認為這
    是消防座談或聯誼座談，是在餐廳主辦，座談的人數和桌數
    的控管由午○○負責。」等語（見96年度偵字1611號(一)卷第
    19至21、81至84頁）及在本院為准否羈押訊問時供稱：「本
    案所涉的座談會或聯誼會，局長指示要辦理，下面的人就開
    始分工，主辦午○○是負責擬經費簽呈，我就負責找人，我
    所指找人的意思，就是我請示局長，局長看要邀請什麼人，
    我再寫邀請函。」等語（見本院97年度聲羈卷第33號卷第13
    頁）一致，核與證人庚○○證稱「2次座談會日期是先和市
    長確定後交行政室（丑○○、午○○）主辦，有指示邀請之
    貴賓名單」等情、證人午○○證稱「95年座談會擬簽之前，
    有和丑○○一起見局長庚○○，我負責文書、核銷及餐廳，
    丑○○負責通知各單位彙集人數；96年119座談會由庚○○
    決定時間，丑○○知道桌數後，我才開始擬簽。」等語相符
    ，並有前開96年1月17日行政室便簽1紙可憑，堪認被告丑○○前開供述屬實，即其於95年座談會、96年119座談會均擔
    任行政室主任，其於事前統籌各單位參加人員，辦理過程中
    亦親自全程參與，被告丑○○對於座談會係以餐會形式辦理
    而非食用便當，應知之甚詳。
  (五)再查，行政機關之首長對於座談會用餐方式有決定權，如下
    屬主辦單位簽文內載明用餐方式為吃便當，核銷經費時應以
    載明便當之發票報銷；如主辦單位簽文內載明用餐方式為吃
    合菜，核銷經費時應以載明合菜之發票報銷；如主辦單位簽
    文內載明用餐方式為吃便當，實際上卻以吃合菜方式用餐，
    主辦單位在核銷經費前，應先再次簽文由機關首長同意後，
    才能改以合菜方式核銷經費；反之亦然等情，業據證人乙○○即基隆市消防局會計室主任、證人戊○○即基隆市政府主
    計室主任於98年3月5日本院審理時證述明確。換言之，消防
    局95年座談會、96年119座談會係與相關民間團體舉行座談
    會，依民間團體成員性質及提高出席率之考量下，消防局歷
    來均在餐廳舉辦合菜餐會之方式辦理座談，而非食用便當，
    此事實為被告3人所認識，而被告庚○○將此事交予行政室
    辦理，由被告午○○負責簽文、核銷座談會費用等細節，被
    告丑○○聯絡與會人員等協調事項，渠等經手之上開簽文及
    支出憑證黏存單上卻均記載「便當」等不實事項，客觀上已
    有公務員登載不實公文書之事實存在。雖被告庚○○及其選
    任辯護人以相關收支事項憑證之核簽，均明確劃分權責為副
    局長、祕書及科長審核，實施分層負責，被告庚○○並無任
    何審核決定之權限，僅有核定之權限云云為辯，並提出行政
    機關分層負責實施要項、基隆市消防局分層負責明細表為憑
    。然查，上開分層負責明細表雖記載收支事項憑證之核簽，
    局長核定即可，且此部分已授權之公務，由被授權者（副局
    長、祕書、科長）負其決定之責任，然非謂被告庚○○對於
    收支事項憑證之核簽無實質審核權，此由證人乙○○、戊○○前開證詞即可知悉，故被告庚○○對收支事項憑證之核簽
    係得授權副局長等人審核後再為核定，非謂其不得進行實質
    審核，故依上開規定不當然使被告庚○○得卸免其責，仍應
    視其實際參與本案所涉之座談餐會相關公文審核之情形而定
    。本案消防局95年座談會、96年119座談會既由被告庚○○
    指示以餐會方式辦理，對於被告午○○循往例以便當方式虛
    報人數取得合菜餐費之舉已有知悉，其就日後核銷合菜餐費
    時以虛報便當數量之方式應有所知，縱其對於收支事項憑證
    之核簽僅需核定即可，難謂其就此一事實與被告午○○、丑
    ○○間無犯意之聯絡存在。
  (六)另被告庚○○辯稱其日批數百件公文，不可能逐一檢視其內
    容，不知道是以便當方式核銷餐會花費云云；被告丑○○亦
    辯稱伊每日公文很多，只看有無承辦人員蓋章及發票，對於
    內容都沒有看云云為辯。然消防局舉辦此種大型餐會1年不
    過最多1至2次，此為被告庚○○、丑○○所自承，其動支之
    用餐經費以消防局而言並非小額，與其審核消防局職員之固
    定薪資、加班費等例行性支出經費公文不可相提並論，且支
    出經費之公文亦與工程驗收、建築圖等文件性質相異而無從
    比擬，又被告庚○○本人係主持上開2次座談會之人，被告
    丑○○為主辦單位之主管，對於座談會以餐會方式進行應知
    之甚詳，參酌辯護人所提出與本案情節相類似之以不實統一
    發票報請核銷而將核撥核銷款項之相關簽呈（見本院卷(一)第
    245至271頁）以觀，消防局以便當方式簽辦並核銷餐會之情
    形已行之有年，被告庚○○、丑○○非但未加以指正外，反
    而於核銷經費將其官章蓋於支出憑證黏存單主管長官欄位（
    被告庚○○係逐張蓋於機關長官欄、被告丑○○則逐張分別
    於單位主管欄、驗收單位主管欄蓋章）時，對於其蓋章欄位
    下方逐張黏貼之發票品名記載「便當」與用餐方式不符，及
    95年座談會、96年119座談會係在七三七飲食店、新天地飲
    食店舉行，核銷經費時於支出憑證上卻出現中一排骨店、吃
    便當專賣店、新義春食品行、上好味自助餐之便當發票等節
    均視若無睹，已非單純誤會餐費得以便當費報銷的會計核銷
    名目之差異、或相關公文業經承辦人員審核通過云云即可其
    卸責。渠等事後辯稱：會簽及核銷當時並不知道以便當方式
    核銷餐費花費，是案發後經調查站調查才知悉云云，應為卸
    責之詞，不足憑採。何況被告丑○○為承辦人員午○○之同
    一科室直接上級長官，對於該公文之內容是否妥適，負有相
    當之審查義務，依證人午○○於本院審理時證稱：「丑○○
    只有該2個案件（即95年座談會、96年119座談會）有接觸到
    經費的簽核，有時簽案內容他不了解會來問我。」等語，顯
    然被告丑○○對於簽案內容若不瞭解，會詢問證人午○○，
    果若如被告丑○○所辯，其完全沒有看內容即予核章，應該
    係被告丑○○於核章之前即已知悉相關簽辦之方式，此由其
    於偵查中表示：「當時核這2份簽文時，章是照蓋，因為是
    循往例辦的，也沒有特別提問，也沒有特別注意」等語（見
    96年度他字第730號卷第160頁）可知，故被告丑○○前開所
    辯，不足採信。
  (七)被告丑○○另辯稱：「95年7月20日午○○簽稿（95年座談
    會）時，伊請假，對簽稿內容均不知情，95年7月25日會簽
    時沒有細看內容就核章；96年1月22日簽稿（96年119座談會
    ）會簽時核章，因為相信午○○，所以沒有看內容，對地點
    、人數細節不知情。」云云。然查，被告午○○、庚○○於
    前開證述中已明白證稱擬具簽呈前，被告庚○○已明確對被
    告午○○、丑○○等行政室人員指示座談會日期、貴賓名單
    等節，顯與被告丑○○前開所辯相悖，其所辯是否可採，並
    非無疑？而被告丑○○自承自94年9月起即擔任行政室主任
    ，迄至95年7月20日被告午○○就95年座談會簽稿之日，其
    已擔任行政室主任一職達10個月以上，其負責消防局相關餐
    會之辦理，相關簽呈經承辦人即被告午○○擬妥後，即送交
    被告丑○○審核，而該簽呈所附之經費概算表已明白表示係
    以每個人食用便當之方式辦理，豈能以對於總務事務不熟悉
    一詞帶過而卸責；且身為主管，就其不熟悉之主管業務，本
    應花費心力加以了解，縱其對於下屬有充分之信任，然其銷
    假上班後，對於總務事項之經費需花費高達12萬元本應公開
    招標之座談會費用，竟未細酌是否已附公開招標文件、或未
    附招標文件之理由為何等情未加聞問，對於其管控之一般行
    政業務項下支出之行政管理費勻用15,000元，以填補因緊急
    救護課無經費支應等情亦未加審核，逕予蓋章，顯與常情不
    符；更何況於96年1月22日被告午○○就96年119座談會擬簽
    前，被告丑○○於96年1月18日即在載明會議日期、餐廳地
    點、與會人員之96年1月17日便簽上蓋章，豈有其所謂之對
    於座談會細節均不了解即核章之可能？況且本案之相關簽呈
    經費均在10萬元以上，而活動係由局長即被告庚○○主持，
    邀請對象除基隆市義消之外，亦包括市長、議長等基隆市政
    壇重要人物，而市長為消防局之主屬長官、市議會則掌握消
    防局之預算，舉辦座談會之過程是否圓滿，影響消防局在義
    消、市政府及市議會之形象，亦影響到消防局日後相關政策
    推行是否順利，更會影響到被告丑○○在局長即被告庚○○
    及各級長官心目中之評價，被告身為行政室主任豈有不知餐
    會之重要性，其事必躬親猶有不及，豈有對簽文內容不聞不
    問、置身事外之理，是被告丑○○此部分所辯，顯與事實不
    符，不足採信。
  (八)再查，若非被告庚○○、丑○○、午○○3人對於局內以便
    當方式核銷合菜餐會花費之陋習已有知悉，被告庚○○、丑
    ○○豈會放任承辦人員被告午○○於95年座談會簽文內經費
    概算表上虛列本局同仁250人、義消人員1000人、消防促進
    會40人、婦女防火宣導隊60人，藉以取得用餐經費108,000
    元，使被告午○○得利用在中一排骨店、吃便當專賣店及新
    義香食品店之空白免用統一發票收據上分別偽填便當、金額
    ，於95 年8月7日以「辦理上半年消防工作座談會會議購買
    便當」等不實事項為用途，製作「基隆市消防局支出憑證黏
    存單」，經送各層級核章後，取得經費13,840元，用以支付
    林建隆已墊付關於石敢當運費及法師開光費13,000元及其他
    公務雜支用途840元等情（即事實一(二)部分）；又豈會放任
    被告午○○於96年119座談會上虛列本局同仁245人、義消人
    員1130人、消防促進會40人、緊急救援隊125人、睦鄰救援
    隊40人、紅十字雨港救生隊20人、救難協會15人、水上更生
    安全協會15人等不實之記載，而提出與事實不符之新天地飲
    食店總價96,000元發票及上好味自助餐總價34,400元之免用
    統一發票收據，藉以規避政府機關10萬元以上之採購應公開
    招標之規定，渠等此舉顯已造成會計、審計單位審核預算支
    出及執行之正確性之損害，自不得以相沿陋規成習，分毫未
    入涉案公務員口袋云云而免責。且依該簽呈之預算觀之，總
    額約在10萬元左右，平均1人可分配之經費約為100元左右，
    在此預算下應無法舉辦合菜餐會，換言之，在此一人數與經
    費之下，簽文及核銷內容亦不可能以舉辦餐會之方式簽核，
    被告庚○○、丑○○於簽核時亦難諉為不知。
  (九)綜上，被告庚○○、丑○○對於95年座談會、96年119座談
    會係以合菜餐會方式舉行，惟以食用便當之方式簽核及核銷
    經費，應均事前知情，被告庚○○、丑○○前開所辯，均為
    卸責之詞，不足採信。被告庚○○、丑○○、午○○3人上
    開犯行之事證明確，均應依法論科。
三、論罪科刑
  (一)被告庚○○係消防局局長，丑○○係該局前行政室主任（現
    任救災救護指揮科科長），午○○係該局前行政室總務，均
    為依法令從事公務之公務員。另同案共犯連辰祥、呂本同、
    周聰澤（均據臺灣基隆地方法院檢察署檢察官為緩起訴處分
    ）分別為「七二七飲食店」、「新天地飲食店」、「上好味
    自助餐」之實際負責人，亦負責開立統一發票、免用統一發
    票收據之會計事務，業據渠等於偵查時自承無誤，並卷附相
    關開立之統一發票、免用統一發票收據影本可佐，是同案共
    犯連辰祥、呂本同、周聰澤均係商業會計法上所定之商業負
    責人。核被告庚○○、丑○○所為事實欄所載(一)(三)部分，均
    係犯刑法第216條、第213條之行使公務員登載不實公文書罪
    及商業會計法第71條第1款填製不實會計憑證罪；被告午○○所為事實欄所載(一)(三)部分，均係犯刑法第216條、第213條
    之行使公務員登載不實公文書罪及商業會計法第71條第1款
    填製不實會計憑證罪，所為事實欄所載(二)部分，均係犯刑法
    第216條、第213條之行使公務員登載不實公文書罪。
  (二)統一發票及免用統一發票之收據屬會計憑證，商業負責人應
    據實填製，以供稅捐機關正確之管理，被告同案共犯連辰祥
    、呂本同、周聰澤竟為不實之填製，據以交付被告午○○請
    領款項，被告午○○就同案共犯連辰祥、呂本同、周聰澤就
    填製不實「七二七飲食店」、「新天地飲食店」、「上好味
    自助餐」會計憑證犯行部分（事實欄所載(一)(三)部分），互有
    犯意聯絡及行為分擔，均為共同正犯。被告午○○雖不具商
    業負責人或經辦會計人員身份，依刑法第31條第1項規定，
    就商業負責人虛偽開立統一發票、填製不實會計憑證罪部分
    ，亦應論以共犯。另被告庚○○、丑○○任由被告午○○以
    虛偽開立之統一發票，填製不實憑證，再憑所填製不實之公
    文書即消防局黏貼憑證用紙，連同發票黏貼於憑證黏存單，
    送不知情之基隆市政府相關業務、事務、主計、市長等單位
    主管核章後，再送會計單位人員而行使登載不實之公文書，
    經該會計單位核撥款項支付「七二七飲食店」、「新天地飲
    食店」、「上好味自助餐」，生損害於基隆市政府經費核發
    管理之正確性，其3人間就上開公務員登載不實及填製不實
    會計憑證之犯行（事實欄所載(一)(三)部分）亦有犯意連絡及行
    為分擔，均係屬共同正犯。
  (三)按統一發票及免用統一發票之收據亦係業務上做成之文書，
    填製不實會計憑證，雖亦同時構成業務上登載不實罪，唯此
    乃法規競合，係特別法優於普通法，重法優於輕法之法則，
    僅適用屬於特別法及重法之商業會計法第71條第1款之填製
    不實會計憑證罪。被告庚○○、丑○○、午○○為公務員明
    知事實欄所載(一)(三)部分之不實事項，而登載於職務上所掌之
    公文書，並進而持向基隆市政府會計單位而行使之，其不實
    登載公文書之低度行為，應為行使之高度行為所吸收，不另
    論罪。
  (四)被告庚○○、丑○○、午○○以一填製不實憑證行為（事實
    欄所載(一)(三)部分），同時觸犯行使公務員登載不實公文書罪
    及填製不實會計憑證罪，為想像競合犯，應從一重之行使公
    務員登載不實公文書罪處斷。起訴書雖未敘明被告等3名公
    務員所為填製不實會計憑證犯罪犯行部分，然該部分事實與
    公訴人起訴之上開公務員登載不實文書及行使公務員登載不
    實文書等犯罪事實，具有想像競合犯之裁判上一罪關係，應
    為起訴效力所及，且據蒞庭檢察官當庭補充更正，本院自應
    併予審究，併此敘明。
  (五)被告庚○○、丑○○所為事實欄所載(一)(三)之2次行使公務員
    登載不實公文書犯行；被告午○○所為事實欄所載(一)(二)(三)之
    3次行使公務員登載不實公文書犯行，犯意各別，行為不同
    ，各應分論併罰。起訴書誤認被告庚○○係7次涉犯刑法第
    216條、第213條（分別為消防局內部簽文2紙、動支經費請
    示單2紙及支出憑證黏存單3張，分別為報銷「七二七飲食店
    」、「新天地飲食店」及「上好味自助餐」等部分之便當費
    用）之罪；被告丑○○係7次涉犯刑法第216條、第213條（
    內容同被告庚○○）之罪；被告午○○係3次涉犯刑法第216
    條、第210條，及10次涉犯刑法第216條、第213條（除內容
    同被告庚○○、丑○○之7次外，尚包含行使製作內容不實
    ，黏貼偽造之「中一排骨店」、「吃便當專賣店」及「新義
    香食品店」免用統一發票收據之支出憑證黏存單等3張）之
    罪云云，業據蒞庭檢察官當庭更正，附此說明。
  (六)爰審酌被告庚○○、丑○○身為消防局局長、行政室主任等
    職，被告午○○為基層之公務人員，明知應依合法程序核銷
    款項，竟以上開違法方式請廠商配合開立不實發票憑證核銷
    上開公務餐會款項，然渠等犯罪動機並非圖私人之利，係公
    務之目的而觸法，且前後據以核銷之金額非鉅等情狀，惟被
    告庚○○、丑○○依其等之職權，理當依規定對其下屬之行
    為予以合法之指示，並予以下屬正確之觀念，惟可責於其等
    於本案發生前未及時糾正下屬，然因非為其個人利益而為，
    惡性尚非重大；被告午○○於本院審理期間認罪並自白其犯
    行，深知悔悟，其明知統一發票係會計憑證，應據實填製，
    竟依循惡例而為不實之填製，因一時失慮誤觸法網，所生危
    害尚屬輕微等一切情狀，分別量處如主文所示之示，並定其
    應執行之刑以示儆懲。
  (七)又本案之犯罪時間係在96年4月24日以前，所犯罪名與宣告
    刑，均合於減刑條件，且無同條例規定不得減刑之事由，依
    中華民國九十六年罪犯減刑條例第7條、第2條第1項第3款規
    定，應減其刑二分之一，爰依上開規定，被告庚○○、丑○○、午○○均減其宣告刑如主文。
  (八)查被告庚○○、丑○○、午○○前均無犯罪紀錄，亦有臺灣
    高等法院被告前案紀錄表附卷可參，認其等均僅係一時失慮
    ，致犯本罪，信其等經此刑之追訴處罰教訓，日後當知警惕
    ，諒無再犯之虞，本院認為前開對其宣告之刑，均以暫不執
    行為適當，均併予宣告被告庚○○緩刑2年，被告丑○○、
    午○○等2人皆緩刑3年。
  (九)至於起訴書所指被告午○○偽造之「中一排骨店」、「吃便
    當專賣店」及「新義香食品店」之免用統一發票收據各1張
    ，進而持向基隆市政府會計單位而行使之，已非被告所有之
    物，不得宣告沒收，附此說明。
參、不另為無罪諭知部分
一、公訴意旨略以：被告庚○○如事實欄一(一)(三)所為之犯行，係
    犯貪污治罪條例第5條第1項第2款之利用職務上之機會詐取
    財物罪嫌。
二、按依縣（新）單位預算用途科目分類表中，特別費、一般事
    務費均屬於第二級科目，屬於業務費（第一級科目）項下，
    特別項之定義為「各機關、學校首長、副首長因公務所需，
    並經核定有案之特別費屬之，列入一般行政之行政管理項下
    」；而一般事務費定義為「凡處理經常一般公務或特定工作
    所需非屬前述各專項費用，如民意代表支給費用、押金、印
    刷、獎牌製作、廣告、環境布置、清潔、保全、訴訟、制服
    、員工健康檢查、雜支及辦理員工自強、文藝、康樂、慶生
    活動、加菜與團體慰勞、獎勵等屬之」（參見本院卷第588
    頁），依證人乙○○到院證稱：「首長每支費大部分都用在
    婚喪喜慶的禮金、奠儀、喜葬、同仁慰勞方面，還有用在對
    外的機關、民間團體的招待。一般事務費凡處理經常一般公
    務或特定工作，給予執行的費用，還有一些員工聯誼會、團
    康活動費、加菜金及團體慰勞獎勵，都屬於一般事務費可列
    用之項目。95年8月3日、96年1月31日2次活動都是用工作座
    談費，因為預算編列的項目都有很明確記載著座談會及聯誼
    會，且是團體，應該跟業務有關，在一般事務費項下處理。
    」等語、證人戊○○證稱：「95年8月3日、96年1月31日這2
    次座談會應該用預算費來支付，不可能用特別費，因為特別
    費一般來講就是比較針對個人如因公受傷等。座談會的預算
    是編列在一般事務費。」等語，核與卷附消防局95、96年度
    單位預算書中行政管理業務項下編列有「舉辦民意代表等座
    談會的招待聯誼費用」、「消防節聯誼會」，火災預防業務
    項下編列有「辦理消防節防火宣導活動」，搶救救護業務項
    下編列有「功運用辦理義消、民間團體等工作費用」、「民
    力運用業務辦理義消人員協助防火宣導」等相符，故本案95
    年8月3日、96年1月31日2次餐會既非被告庚○○用以私人宴
    請少數部屬，應非屬特別項之支用範圍，公訴人誤認被告庚○○應以首長特別費支出費用，尚有誤會，合先說明。
三、再按貪污治罪條例第5條第1項第2款利用職務上之機會詐取
    財物罪，其所謂「利用職務上之機會」，係指假借職務上一
    切機會，予以利用者而言，其所利用者，職務本身固有之事
    機，固毋論矣，即使由職務上所衍生之機會，亦包括在內，
    要不以職務上有決定權者為限；就詐取財物之要件而言，與
    刑法第339條之詐欺罪相同，係以公務員有為自己不法所有
    意圖之主觀犯意存在，並表現於外，在客觀上假借職務上之
    一切事機，以欺罔手段，使人陷於錯誤而交付財物，為構成
    要件（最高法院94年度台上字第5373號判決要旨參照）。是
    貪污治罪條例第5條第1項第2款利用職務上之機會詐取財物
    罪，就詐取財物之要件而言，既與刑法第339條之詐欺罪相
    同，自應以公務員有為自己或第三人不法所有意圖之主觀犯
    意，且該第三人亦應限縮於其他私人，始符合本罪之主觀要
    件，而構成本罪；如行為人雖以不正方法取得財物，惟所取
    得財物，若全數撥充為公務用途，未用於自己或其他特定私
    人，自難認行為人有為自己或第三人不法所有意圖，要屬行
    政違法範疇，尚難逕以本罪相繩。
四、經查，本案被告庚○○以如事實欄一(一)(三)所示之方式，取得
    核銷款項充作為「辦理上半年消防工作座談會」及「96年度
    119消防節擴大防火宣導活動及工作座談聯誼會」聚餐之費
    用，就其以「七二七飲食店」、「新天地飲食店」、「上好
    味自助餐」之不實統一發票製作不實核銷簽呈用以請領款項
    而言，固難謂非屬以不實核銷簽呈詐騙國庫，然其取得之核
    銷款項，係全數用於消防局與義務消防總隊、婦女防火宣導
    隊、消防促進會、救難協會等民間組織聚餐並與上開民間團
    體進行意見交換溝通之座談會（餐會）使用，並非被告庚○○私人宴客或消防局同仁聚餐等節，業據證人甲○○即災害
    管理課課長、卯○○即消防局災害預防課課長、丙○○即救
    災救護指揮中心主任、巳○○即消防局緊急救護課課長、子
    ○○即消防局災害管理科科長、寅○○即消防局火災調查課
    課長、丁○○即消防促進會會長、己○○即基隆市七堵區緊
    急救援隊隊長、壬○○即義務消防總隊大隊長、辰○○義務
    消防總隊副總隊長、癸○○義務消防總隊小隊長等人到院具
    結證述明確（見本院98年3月5日、98年3月12日、98年3月19
    日審判筆錄），縱上開餐會並非以正式之座談會議形式舉辦
    ，然會議本不拘形式，且舉辦之目的確係為了與上開民間團
    體交換溝通意見，雖會議地點、方式不符簽呈內容而名實不
    符，但該等金錢之支出並未作為私人款項使用，應屬公務支
    出無訛。復參酌消防局以便當方式簽辦並核銷餐會之情形已
    行之有年，姑不論該等慣習性簽呈及核銷之合法性，然審酌
    行政系統多有已存慣習存在，難以認定被告有不法所有之意
    圖存在。再依本案事證，查無被告庚○○有將本件核銷簽呈
    取得款項歸入自己或其他私人所有、或以佯稱公務用途而實
    際圖利於特定私人之情，自難認其等有為其自己或第三人不
    法所有意圖之主觀犯意。
五、綜上事證，自難認被告庚○○犯有貪污治罪條例第5條第1項
    第2款之利用職務上之機會詐取財物之犯行，此部分原應為
    無罪諭知，惟因起訴書認此部分與上開有罪部分，有裁判上
    一罪關係，爰不另為無罪諭知，附此敘明。
據上論斷，依刑事訴訟法第299條第1項前段，商業會計法第71條
第1款、刑法第11條前段、第28條、第31條第1項、第216條、第
213條、第55條、第51條第5款、第74條第1項第1款，中華民國九
十六年罪犯減刑條例第2第1項第3款、第7條、第9款，判決如主
文。
本案經檢察官辛○○到庭執行職務。
中    華    民    國    98    年    5     月    8     日
                  刑事第四庭審判長法  官    齊  潔
                                  法  官    周霙蘭
                                  法  官    何怡穎
以上正本證明與原本無異。
如不服本判決應於收受送達後10日內向本院提出上訴書狀，並應
敘述具體理由；其未敘述上訴理由者，應於上訴期間屆滿後20日
內向本院補提理由書 (均須按他造當事人之人數附繕本)「切勿
逕送上級法院」。
中    華    民    國    98    年    5     月    8     日
                                  書記官    明祖斌
附錄論罪法條
中華民國刑法第216條
    行使第210條至第215條之文書者，依偽造、變造文書或登載
    不實事項或使登載不實事項之規定處斷。
中華民國刑法第213條
    公務員明知為不實之事項，而登載於職務上所掌之公文書，
    足以生損害於公眾或他人者，處1年以上7年以下有期徒刑。
商業會計法第71條
    商業負責人、主辦及經辦會計人員或依法受託代他人處理會
    計事務之人員有下列情事之一者，處5年以下有期徒刑、拘
    役或科或併科新臺幣60萬元以下罰金：
    一、以明知為不實之事項，而填製會計憑證或記入帳冊。
    二、故意使應保存之會計憑證、會計帳簿報表滅失毀損。
    三、偽造或變造會計憑證、會計帳簿報表內容或毀損其頁數
        。
    四、故意遺漏會計事項不為記錄，致使財務報表發生不實之
        結果。
    五、其他利用不正當方法，致使會計事項或財務報表發生不
        實之結果。


司法院資訊處製作；財團法人民間司法改革基金會備份。
